臺灣高等法院臺南分院民事判決
109年度上易字第262號
上  訴  人  黃盟富  
被上訴  人  王榮華  
訴訟代理人  王國文  
上列當事人間請求清除地上物等事件，上訴人對於民國（下同）
109年7月17日臺灣雲林地方法院109年度訴字第319號第一審判決
提起上訴，本院於110年9月15日言詞辯論終結，判決如下：
    主  文
原判決關於命上訴人應將坐落雲林縣○○鎮○○段000地號土地（下
稱系爭土地）上如附圖所示編號B部分面積178.38㎡之廢棄物（下
稱B廢棄物）清除後，將所占用之土地返還被上訴人及其他共有
人部分，及訴訟費用（除確定部分外）之裁判均廢棄。
上開廢棄部分，被上訴人在第一審之訴駁回。
第一審（除確定部分外）、第二審訴訟費用，由被上訴人負擔。
    事實及理由
一、被上訴人主張：系爭土地（重測前為○○○段000-0地號、面積
    5928.34㎡、地目養）為被上訴人與他人所共有，其共有情形
    如附表所示。惟上訴人所堆置之B廢棄物，無權占有系爭土
    地，已侵害被上訴人對於系爭土地之所有權，爰依民法第76
    7條第1項前、中段、第821條規定，請求上訴人將B廢棄物清
    除後，並將所占用之土地返還被上訴人及其他共有人。原審
    判命上訴人應清除B廢棄物及返還該部分土地，並無不當等
    語，並聲明：上訴駁回。
二、上訴人則辯以：B廢棄物並非上訴人所堆置，此由訴外人王
    阿對（系爭土地之共有人之一）與上訴人成立和解之內容，
    即可得見。且王阿對另案向臺灣雲林地方法院（下稱雲林地
    院）訴請訴外人石振霆即祥瑞環保企業社（下稱石振霆）、
    陳志欣即如良企業社（下稱陳志欣）（上開2人，下合稱石
    振霆等2人）應清除地上物及返還系爭土地之範圍，已涵蓋B
    廢棄物部分，此業經該案判決王阿對勝訴確定在案，復為雲
    林縣環境保護局（下稱雲林縣環保局）至系爭土地現場稽查
    無誤，顯然B廢棄物並非上訴人堆置，亦可見王阿對於原審
    所為之證述不實。再者，原判決僅憑上訴人經營公司之營業
    項目，遽為不利於上訴人之認定，有違舉證責任分擔原則。
    原審判命上訴人應清除B廢棄物及返還該部分土地部分，顯
    有不當，為此提起上訴，並聲明：如主文第1、2項所示【上
    訴人原就原判決不利於上訴人部分均提起上訴，嗣減縮上訴
    聲明如上，就減縮部分，原判決即告確定】。
三、本件經整理兩造不爭執事項，及依民事訴訟法第463條準用
    同法第270條之1第1項第3款規定整理並協議簡化兩造爭點如
    下：
  ㈠不爭執事項：
　⒈系爭土地為特定農業區之農牧用地，其共有之情形如附表所
    示。
  ⒉系爭土地上有如附圖所示編號A地上物（下稱A地上物）及B廢
    棄物，其占有情形如下：
  ⑴A地上物即如雲林地院虎尾簡易庭108年度虎簡調字第278號（
    即下述民事事件②之調解程序，下稱第278號調解案）卷第11
    8、120頁照片所示拍攝之鐵皮建物，其占有系爭土地之面積
    為124.28㎡，為上訴人於98年所建造1層樓鐵皮建物，A地上
    物係未保存登記建物，上訴人就A地上物有事實上之處分權
    ，且上訴人同意拆除A地上物。
  ⑵B廢棄物亦占有系爭土地，其面積為178.38㎡。
  ⒊系爭土地相關案件整理如下：
  ⑴就民事事件部分：
  ①王阿對曾於108年12月18日向雲林地院對石振霆等2人訴請其
    等應將系爭土地其上之堆積廢棄物、土方及鐵皮棚架等均予
    以拆除及清除，並將系爭土地返還王阿對及其他共有人為由
    提起返還土地等訴訟，經雲林地院109年度訴字第20號民事
    判決石振霆等2人應連帶給付王阿對新臺幣100,000元，並將
    坐落系爭土地上如雲林縣虎尾地政事務所（下稱虎尾地政）
    複丈日期109年7月23日土地複丈成果圖所示鐵皮棚架拆除，
    並將虎尾地政複丈日期109年11月6日土地複丈成果圖（下稱
    另案附圖）所示範圍內之廢棄物、水泥方塊除去後，將土地
    返還王阿對及其他共有人確定在案（下稱民事事件①）。
  ②王阿對曾於108年9月27日向雲林地院對上訴人訴請應將A地上
    物、B廢棄物及如附圖所示編號C部分廢棄物面積141.65㎡均
    予以拆除及清除，並將系爭土地返還王阿對及其他共有人，
    經雲林地院109年度訴字第24號事件受理，嗣經王阿對撤回
    起訴在案（下稱民事事件②）。
  ⑵就刑事案件部分：
  ①陳志欣向臺灣雲林地方檢察署（下稱雲林地檢）以王阿對與
    訴外人陳俊宇涉犯竊盜罪嫌提出刑事告訴，經雲林地檢以10
    9年度偵字第83號為不起訴處分（下稱刑事案件①）。
  ②上訴人向雲林地檢以王阿對涉犯強制、毀損等罪嫌提出刑事
    告訴，經雲林地檢以109年度偵字第2887號為不起訴處分（
    下稱刑事案件②）。
  ③王阿對向雲林地檢以上訴人涉犯竊盜罪嫌提出刑事告訴，經
    雲林地檢以109年度調偵字第404號為不起訴處分（下稱刑事
    案件③）。
  ⒋王阿對於108年9月11日以土庫郵局存證號碼000049號存證信
    函通知上訴人，內容略以：王阿對於98年出租系爭土地30坪
    部分與上訴人，未付訂金、預租金，且以建築廢棄物回填本
    土地邊緣。限於收受本函7日內出面處理清理，若不理會則
    委由環保機關清理之損失及損害由上訴人負擔。上訴人並有
    收受該函。
　㈡爭執事項：　
  ⒈B廢棄物是否為上訴人所堆置？
  ⒉被上訴人依民法第767條第1項前段、中段、第821條規定請求
    上訴人將B廢棄物清除後，將所占用之土地返還被上訴人及
    其他共有人，有無理由？
四、本院得心證之理由：　　
  ㈠兩造對被上訴人為系爭土地之共有人，B廢棄物占有系爭土地
    之情形，均不爭執（見不爭執事項⒈及⒉），另系爭土地相關
    案件整理如不爭執事項⒊。且有被上訴人提出土地登記第1類
    謄本、照片、民事事件①之判決及確定證明書等（見原審調
    字卷第25-39頁、訴字卷第33-41、87《原審誤編為99》頁，本
    院卷一第43-57、175-217、301-319、369-415、419-425、4
    29-433頁、卷二第53-73、267-283、289-291、303-337、34
    1-343頁）及上訴人提出王阿對就民事事件②之民事撤回部分
    起訴狀、王阿對就民事事件①之民事調解暨起訴狀、民事事
    件①之判決等（見原審訴字卷第51頁，本院卷一第245-249頁
    、卷二第91-119頁)為證。復經本院依職權調取系爭土地之
    土地建物查詢資料、民事事件①之判決（見本院卷一第141-1
    49頁、卷二第17-29頁）及民事事件①、②及刑事案件②、③之
    卷宗核閱無誤，堪信為真實。
  ㈡按當事人主張有利於己之事實者，就其事實有舉證之責任，
    民事訴訟法第277條本文定有明文。是以，民事訴訟如係由
    原告主張權利者，應先由原告負舉證之責，若原告先不能舉
    證以證實自己主張之事實為真實，則被告就其抗辯事實即令
    不能舉證，或其所舉證據尚有疵累，亦應駁回原告之請求。
    再依民法第767條物上請求權之行使，僅得對無權占有或侵
    奪他人所有物者，請求返還之，倘對之行使該項請求權之他
    造，並非無權占有之人，即不得對之行使，此乃當然之理。
    本件被上訴人主張B廢棄物係上訴人所堆置，而無權占有系
    爭土地乙節，為上訴人所否認，是依上開說明，被上訴人自
    應就B廢棄物係上訴人所堆置，上訴人為無權占有之人乙節
    ，負舉證之責。經查：
  ⒈被上訴人固舉證人王阿對於原審到庭證稱：系爭土地上的鐵
    皮建物是上訴人建的，垃圾也是他倒的。系爭土地上有2間
    建物，1間比較矮的建物是上訴人所蓋，後面1間較高的建物
    是（如良企業社）現登記為祥瑞企業社蓋的，這2棟建物沒
    有相鄰，中間有空地，2棟建物中間的空地上面被堆置很多
    廢棄物，都是上訴人堆置的等語（見原審訴字卷第68頁）。
    然王阿對於民事事件①另主張系爭土地上如另案附圖所示範
    圍內之廢棄物、泥土方塊係石振霆等2人所堆置，而訴請其2
    人除去後，將系爭土地返還王阿對及其他共有人，經該案判
    決王阿對勝訴確定在案，已如前述。再本院依上訴人之聲請
    ，囑託虎尾地政就B廢棄物占用系爭土地之位置及面積，與
    另案附圖所示範圍內之廢棄物、泥土方塊予以比對結果，其
    重疊部分面積達175.62㎡，即幾乎B廢棄物均為另案附圖所示
    範圍內之廢棄物、泥土方塊所涵蓋，此有虎尾地政110年5月
    7日虎地二字第1100000000號函及套繪之複丈成果圖（見本
    院卷二第231-233頁）可稽。是王阿對忽而於本案證述系爭
    土地上2棟建物中間空地上之眾多廢棄物都是上訴人堆置的
    ，忽而自行起訴主張系爭土地上如另案附圖所示範圍內之廢
    棄物（涵蓋B廢棄物）、泥土方塊係石振霆等2人所堆置，其
    所述相互矛盾，尚難憑採。
  ⒉上訴人辯以：雲林縣環保局至系爭土地現場稽查，王阿對及
    陳志欣對系爭土地上堆置之廢棄物係其等所為並不爭執，足
    見B廢棄物並非上訴人所堆置等語。並提出108年10月14日雲
    林縣環保局環保報案中心陳情案件處理電腦管制單、環境稽
    查工作紀錄、稽查圖片檔案等（見本院卷二第123-139頁）
    為證。經本院向雲林縣環保局調取有關系爭土地之廢棄物稽
    查、處理等資料，有雲林縣環保局110年4月21日雲環衛字第
    1101000000號函及附件（見本院卷二第173-208頁）可稽，
    互核均屬相符，應堪採信。如B廢棄物係上訴人所堆置，則
    王阿對及陳志欣於雲林縣環保局至系爭土地現場稽查時，焉
    會全未提及，反而為前開表示，此顯與常情有違，更可見王
    阿對於原審之證述，並不足採。
  ⒊被上訴人雖提出上開㈠所述之照片為證，但上開照片並未顯示
    拍攝之日期，而係由被上訴人自行在照片旁空白處書寫其主
    張之日期及事件，然上訴人對此則作不同解釋，觀以上開照
    片之內容固得見有地上物、廢棄物堆置、貨車停放或出入等
    情，惟其原因不明，尚無法據此證明B廢棄物係上訴人所堆
    置。另被上訴人提出之108年12月15日報價單（見原審調字
    卷第23頁），其上記載係王阿對之報價單，亦無法證明B廢
    棄物係上訴人所堆置。再被上訴人提出之109年7月22日收據
    （見本院卷一第367頁、卷二第285頁），其出具之名義人及
    內容均不明，並無法為被上訴人有利之證明。又被上訴人提
    出之109年9月18日土庫郵局存證號碼000000號存證信函（見
    本院卷一第289、295頁），係被上訴人於訴訟中自行書寫之
    信函，另108年9月9日虎尾郵局存證號碼000000號存證信函
    （見本院卷二第339頁），則係上訴人發函就被上訴人勿擅
    自拆除上訴人倉庫乙節為通知，均無法證明B廢棄物係上訴
    人所堆置。
  ⒋至B廢棄物之現場照片（見第278號調解案第124－126頁照片）
    固見有乾枯植物、廢木料等物，而上訴人係弘盟建設股份有
    限公司負責人，該公司所營事業包括有室內裝潢工程、庭園
    綠化工程及植草、植生之規劃業務，有經濟部商工登記公示
    資料（見原審訴字卷第83頁）可稽。但石振霆等2人所負責
    之祥瑞環保企業社、如良企業社，其所營事業亦分別包括組
    合木材製造業、木質容器製造業、其他木製品製造業（以上
    為祥瑞環保企業社部分；以下為如良企業社部分）、水泥及
    混凝土製品製造業、建材批發業、建材零售業、其他工程業
    等項目，有經濟部商工登記公示資料（見本院卷一第345-34
    7頁）可稽。則祥瑞環保企業社、如良企業社之營業項目也
    涵蓋產生B廢棄物之種類，自不得以上開廢棄物之照片及上
    訴人經營公司之所營事業，遽為認定B廢棄物即係上訴人所
    堆置。
　⒌此外，被上訴人迄今未能舉證證明上訴人有在系爭土地上堆
    置B廢棄物，其依民法第767條第1項前段、中段、第821條之
    規定，請求上訴人應將B廢棄物清除，並將該部分土地返還
    予被上訴人及其他共有人，即非有據。又被上訴人請求上訴
    人清除B廢棄物既屬無據，則上訴人另辯稱王阿對與上訴人
    於109年7月19日有簽立和解書之情事，即無庸再予論述，在
    此敘明。另上訴人聲請通知證人王阿對、李秋月到庭為證及
    聲請本院勘驗現場，欲證明B廢棄物非上訴人所堆置，而係
    石振霆等2人所堆置乙節，因不影響本案之認定而無調查之
    必要，併予敘明。
五、綜上所述，被上訴人依民法第767條第1項前段、中段、第82
    1條之規定，請求上訴人將B廢棄物清除後，並將所占用之土
    地返還被上訴人及其他共有人部分，為無理由，不應准許。
    原審判命上訴人應清除B廢棄物及返還該部分土地部分，自
    有未洽。上訴意旨指摘原判決此部分不當，求予廢棄改判，
    為有理由。自應由本院廢棄改判如主文第2項所示。
六、本件事證已臻明確，兩造其餘之攻擊或防禦方法及所用之證
    據，經本院斟酌後，認為均不足以影響本判決之結果，爰不
    逐一論列，併此敘明。
七、據上論結，本件上訴為有理由，依民事訴訟法第450條、第7
    8條，判決如主文。　　
中　　華　　民　　國　　110 　年　　10　　月　　13　　日
                  民事第一庭  審判長法  官  高榮宏

                                    法  官  蔡孟珊

                                    法  官  黃瑪玲
上為正本係照原本作成。
不得上訴。
中　　華　　民　　國　　110 　年　　10　　月　　13　　日

                                    書記官  蘭鈺婷

附表：
編號  共有人姓名  應有部分     備   註  1      王老等      55/2844       2      王碖        66/2844       3      王福成      55/2844       4      王福世      55/2844       5      王福昌      55/2844       6      王道        31/2844       7      王老達      31/2844       8      王何銅      22/711       9      王阿對      5863/11376   10    王榮華      22/711       11    王焙煌      55/11376     12    王焙能      55/11376     12    王志明      55/11376     13    王進後      5/237         14    王議賢      5/237         15    王進來      5/237         16    王福進      58/1422       17    王明飛      50/1422       18    王明宗      50/1422       19    王木標      25/1422       20    王文和      31/2844       21    王振當      31/8532       22    王振湖      31/8532       23    王永翰      31/8532       24    王富毅      25/1422       25    王友德      25/1422       26    王友茂      25/1422       27    王麗秋      55/2844      公同共有  28    王柏翰      55/2844      同上      29    王怡淳      55/2844      同上      30    王怡婷      55/2844      同上